臺灣高等法院民事判決　　　　　　　　　95年度勞上字第72號
上　訴　人　金峰有限公司
法定代理人　甲○○
訴訟代理人　徐克銘律師
　　　　　　洪大植律師
被　上訴人　乙○○
訴訟代理人　黃育勳律師
上列當事人間給付退休金事件，上訴人對於中華民國95年8月24
日臺灣臺北地方法院94年度勞訴字第145號第一審判決提起上訴
，經本院於96年5月15日言詞辯論終結，判決如下：
    主      文
原判決所命上訴人應給付之利息超過自民國94年5月31日起算部
分，及該部分假執行之宣告，暨訴訟費用之裁判均廢棄。
上開廢棄部份，被上訴人在第一審之訴及假執行之聲請均駁回。
其餘上訴駁回。
第一、二審訴訟費用由上訴人負擔。
    事      實
甲、上訴人方面：
壹、聲明：
一原判決廢棄。
二被上訴人在第一審之訴及假執行之聲請均駁回。
貳、陳述：除與原判決記載相同者外，補稱略以：
一兩造間係委任關係，非僱傭關係：
(一)被上訴人之職務乃專案經理，被委任授權以伊公司之名義對外
  承包工程，並有與對方廠商估價議價之權限，得以自己名義簽
  名於估價單及報價單上，並可自由決定是否承包工程，且負責
  一切履約過程之指揮、監督，並應依約收取工程款繳還伊，每
  日工作內容包括處理工程追加款、洽談合約、請款等項目，請
  款單上並留有被上訴人之聯絡電話，工作時間並未強制固定，
  無須打卡上班，僅需與伊公司口頭約定即可，請假亦無須填寫
  請假單，若其認為請假對工作銜接上不生問題，更可自行決定
  ，無委託他人於請假期間內代理職務之必要，僅需填寫工作進
  度表，向伊公司報備，無須經伊公司核可。被上訴人既得自主
  決定工作時間，伊對被上訴人復無指揮監督之關係，被上訴人
  對伊公司而言，並無從屬性。
(二)依伊公司90年度業務收入報表，可知伊公司向來係依被上訴人
  業績達成率之多寡決定其薪資數額，伊公司法定代理人甲○○
  於民國91年8月5日接手經營公司後，承續以往公司之業績薪資
  計算方式，並於同年月8日制訂業績薪資獎懲辦法，於第3點約
  定：「業績目標分數100分以上，達成率1.0以上，下半年度依
  達成率加薪資。．．．業績目標分數50分，達成率0.5以下，
  下半年依未達成率減薪。」，將業績薪資計算方式予以明文化
  ，被上訴人並簽名於上，94年間伊修改業績薪資獎懲辦法，被
  上訴人於94年2月22日簽名，同意伊所提之薪資計算方式，亦
  即被上訴人薪資之計算方式係先訂立個人業績目標，再視其業
  績達成率之多寡來衡量薪資之加減幅度，是被上訴人實際領取
  之薪資數額，係視其業績達成度而定，非伊單方面所能決定，
  被上訴人為專業經理人，非具有從屬性之勞工。
(三)依伊公司90年度至93年度業務、收入報表，被上訴人90年度之
  業績達成率為0.47、91年度之業績達成率為0.4972，達成率在
  0.5以下，依業績薪資獎懲辦法應予減薪，然伊體念被上訴人
  在公司任職多年，並未予減薪；92年度被上訴人之業績達成率
  為0.6114、93年度為0.5757，未達加薪標準，伊乃維持被上訴
  人薪資。是以，被上訴人93年11月起至94年4月間止，被上訴
  人之薪資均為新臺幣（下同）58,500元，係依業績薪資獎懲辦
  法計算之結果，非伊單方面決定，不得遽認兩造係僱傭關係。
(四)被上訴人提出伊公司發布之員工工作注意事項，主張其受伊指
  揮、監督，兩造為僱傭關係云云，惟依證人即同在伊公司擔任
　師傅領班之陳時英於原審95年1月9日言詞辯論期日證稱：「我
  們一個人帶二、三個到六、七個師傅不等，我們向公司報備工
  作進度。」、「我們向公司報備工作進度，要提出書面有一個
  表格。」、「我們出勤不要打卡，都是口頭約定。」、「請假
  要事先告知被告公司，直接向老闆或是老闆娘說，公司沒有假
  單，也是口頭申報。」、「請假報告過程中，上訴人會先詢問
  我們師傅在工作上有沒有什麼問題，如果沒有就OK，就不需要
  找人代班。」等語，足徵被上訴人工作內容係帶領員工至各工
  地處理公司事務，有指揮員工之權限，且其工作內容及施工順
  序均可自主決定，僅需填寫工作進度表向伊報備即可，無須經
  伊公司核可，被上訴人對於工作內容，有相當程度之自主性，
  不受伊公司指揮監督；且被上訴人工作時間並未強制固定，無
　須打卡上班，僅需與伊公司口頭約定即可，請假亦無須填寫請
  假單，若其認為請假對工作銜接上不生問題，更可自行決定，
  無委託他人於請假期間內代理職務之必要，被上訴人可自主決
  定工作時間，不受伊強制拘束。再依證人陳進枝於原審95年3
  月23日言詞辯論期日證稱：「（問：平常工程的施工進度，被
  告（即伊）有表示過意見？或被告要如何來控制你們的施工進
  度？）本身有二種方法，我們要寫日報表給公司看，我是沒有
  寫，我會直接向公司報告工程進度，有無人支援，被告叫我們
  四個人去協調，因為我們有二十幾個師傅。人員不夠，被告會
  交代我們去外面找人。」等語，亦徵施工日報表之目的僅係供
  伊知悉被上訴人之工作狀況，並非藉以指揮、監督被上訴人。
  被上訴人實際工作情形並不受伊公司發布之員工工作注意事項
  拘束，自不得以員工工作注意事項之約定，遽認被上訴人係具
  從屬性之勞工，兩造為僱傭關係。
(五)證人陳時英於原審證稱：「估價有，議價沒有，簽約是將合約
  書帶回公司，讓公司用印後帶回業主那裡。」、「大部份我們
  簽名是表示我們看過這份文件，還是要用公司的名義簽約。」
  、「我們只是作一個溝通的橋樑，議價、簽約也是要工作老闆
  同意」、「公司如果有交代的事情，我們就代為執行，我指的
  都是工地的事務。」云云，與伊所提出之工程驗收單、工程完
  工會驗單、清洗報價單、施工作業安全告知單，陳時英以自己
  名義簽名於上，有自主決定之裁量權限不符，自不得以陳時英
  證言遽認被上訴人與伊公司間具有從屬性，為伊公司之勞工。
(六)從而，被上訴人係伊公司聘請之專業經理人，與伊公司間係委
  任關係，並非勞動基準法 (下稱勞基法)所稱之勞工，依法不
  得請領退休金。
二縱認伊應給付被上訴人退休金2,398,500元，被上訴人未收回
  其負責工程之工程款2,835,149元，應負債務不履行之損害賠
  償責任，伊主張與被上訴人請求之退休金抵銷：
(一)依被上訴人簽名之伊公司94年2月22日業績薪資懲辦法記載：
  「員工施工進度表，每日確實填寫，每日交還公司專案主管，
  簽認後交回公司依此憑證請款。」，及被上訴人填寫之90年10
  月26日員工作業日報表記載「台南看工地送料，中午跟中華主
  任吃飯及請款問題。」、90年10月27日記載：「中和遠東：找
  中華劉先生請款。」等語，與伊提出之伊公司請款單上繕打被
  上訴人為聯絡人及其手機號碼等情，足證被上訴人之職務範圍
  確實包含收取工程款，被上訴人主張其無庸收取工程款云云，
　自非可採。又依被上訴人填寫之員工作業日報表記載，被上訴
  人負責之工程：慈濟關渡大愛（93年5月至10月）、板橋慈濟
  大愛（93年4月至6月）、中華公司天闊（90年12月至91年7月
  ）、中華公司台南購物中心（91年5月至9月）、中華公司中和
  遠東（90年10月至11月）、中華公司世界之頂（91年3月）、
  和平賞（90年10月至11月）等工程，共有工程款2,835,149元
  未繳還伊，伊催告被上訴人返還，未獲置理，是縱認被上訴人
  得請領退休金，伊亦得以被上訴人未返還工程款應負債務不履
  行之損害賠償責任，與被上訴人請求之退休金互為抵銷。
(二)又縱認被上訴人之工作內容未包含收取工程款，依被上訴人簽
  名之伊公司94年2月22日業績薪資懲辦法所載「發包工程需檢
  附業主合約或估價簽字確認書及進價明細表，批示核准後發包
  簽約。」等語，被上訴人於發包工程時，應檢附業主合約或估
  價簽字確認書及進價明細表，俾利伊日後向業主請款，惟被上
  訴人對於其所負責之工程，未檢附業主合約或估價簽字確認書
  及進價明細表，致伊向業主請款時，未獲業主置理，受有無法
  收回工程款2,835,149元之損害，被上訴人自有債務不履行情
  事，依民法第227條規定，伊亦得請求被上訴人賠償，並主張
  與被上訴人請求之退休金抵銷。
、證據：除援用原審提出者外，補提名片、僑資大樓廠商通訊
　　錄、照片1幀、支票、統一發票、上訴人公司業績獎懲辦法
　  、上訴人公司90年度至93年度業務、收入報表、請款單、估
    價單、上訴人公司91年11月7日、96年2月5日函為證，並聲
　　請訊問證人丁○○、丙○○、陳金鋑。
乙、被上訴人方面：
壹、聲明：上訴駁回。
貳、陳述：除與原判決記載相同者外，補稱略以：
一伊與訴外人林加楠、證人陳時英、陳進枝共同簽署上訴人出具
  之員工工作注意事項記載：「1.施工人員無論工地遠近，早上
  8:00前，準時到達工地現場。．．．6.材料排放整齊，重要物
  品存放鐵箱內，排放整齊、上鎖。．．．12.員工施工進度表，
  每日確實填寫，每日交還公司專案主管，簽認後交回公司依此
  憑證請款。13.公司幹部日報表費用，依實報實核，每日確實登
  錄，逾期無效，日報表需隔天交回，假日順延，慢一天扣100
  天，慢2天扣200元，慢3天扣400元．．．。」等語，足證伊係
  依上訴人指示工作，在工作地點及時間上均受上訴人指揮監督
  ，生產工具及原料均由上訴人提供，需填寫施工進度表予上訴
  人，兩造間具有實質上之從屬性，為勞動契約下之僱傭關係。
二伊自89年起迄今每月之薪資均為58,500元，與伊同在上訴人公
  司擔任師傅領班之證人陳時英自91年1月起至94年3月間每月薪
  資亦固定為60,000元，足見上訴人僅係片面訂頒業績獎懲辦法
  ，並未依該辦法給付薪資，伊按月受領固定之薪資報酬，兩造
  間為僱傭關係。
三伊係上訴人僱用之勞工，伊自請退休後，上訴人自應依勞基法
  之規定給付伊退休金。伊自68年10月19日起受僱於上訴人公司
  至94年4月30日自願退休止，工作年資為25年6個月又11天，退
  休生效前6個月之薪資均為58,500元，平均工資為58,500元，
  在勞基法施行前即68年10月19日起至73年7月31日止，工作年
  資共計4年9個月又11天，應依74年2月27日公布施行之勞基法
  施行細則第28條之規定，適用臺灣省工廠工人退休規則第9條
  第1項之規定，有10個基數，退休前3個月平均工資為58,500
  元，上訴人應給付伊退休金585,000元。在勞基法施行後，即
  73年8月1日起至94年4月30日止，工作年資為20年8個月，共計
  31個基數，上訴人應給付伊之退休金1,813,500元，合計2,398
  ,500 元，上訴人自應如數給付。
四伊負責之工程固有工程款2,835,149元未收回，惟伊並無收取
  工程款之義務，上訴人未收回工程款，與伊無涉，伊無庸賠償
  上訴人無法收回工程款之損害，上訴人主張伊應賠償無法收回
  工程款之損害，並主張與伊請求之退休金抵銷，自屬無據。
、證據：除援用原審提出者外，補提員工工作注意事項、陳時
　　英薪資袋暨薪資條、明垣公司基本資料查詢為證。
    理      由
一被上訴人主張：伊自68年10月19日起受僱於上訴人擔任工務職
  務，為上訴人之勞工，伊於94年3月11日申請於94年4月30日自
  願退休，上訴人於94年3月間向勞保局申請伊之勞工保險退休
  給付，並經核定，詎上訴人拒為發給退休金，經臺北市政府勞
  工局協調，並經伊通知上訴人須依法給付退休金，被上訴人仍
  拒絕給付。而伊之工作年資為25年6個月又11天，退休生效前6
  個月之薪資均為58,500元，平均工資為58,500元，在勞基法施
  行前工作年資共計4年9個月又11天，應依74年2月27日公布施
  行之勞基法施行細則第28條之規定，適用臺灣省工廠工人退休
  規則第9條第1項之規定，有10個基數，退休前3個月平均工資
  為58,500元，上訴人應給付伊退休金585,000元。在勞基法施
  行後，伊之工作年資為20年8個月，共計31個基數，上訴人應
  給付伊之退休金為1,813,500元，合計2,398,500元等情，爰依
  勞基法規定，求為判命上訴人如數給付，及自94年5月1日起至
  清償日止，按年息5%計算之利息之判決。
二上訴人則以：被上訴人係伊公司之專案經理，伊委任授權被上
  訴人以伊公司之名義對外承包工程，並有與對方廠商估價議價
  之權限，得以自己名義簽名於估價單及報價單上，並可自由決
  定是否承包工程，且負責一切履約過程之指揮、監督，並應依
  約收取工程款繳還伊，每日工作內容包括處理工程追加款、洽
  談合約、請款等項目，請款單上並留有被上訴人之聯絡電話，
  工作時間並未強制固定，無須打卡上班，僅需與伊公司口頭約
  定即可，請假亦無須填寫請假單，若其認為請假對工作銜接上
  不生問題，更可自行決定，無委託他人於請假期間內代理職務
  之必要，僅需填寫工作進度表，向伊公司報備，無須經伊公司
  核可，被上訴人既得自主決定工作時間，伊對被上訴人復無指
  揮監督之關係，且依被上訴人親自簽名之業績薪資獎懲辦法，
  被上訴人薪資之計算方式係視其業績達成度而定，非伊單方面
  所能決定，被上訴人並非勞基法所稱具有從屬性之勞工，兩造
  間並非僱傭關係，被上訴人無由請領退休金。縱認兩造間為僱
  傭關係，伊應給付被上訴人退休金2,398,500元，被上訴人負
  責之工程之工程款，因被上訴人怠於收取，或因被上訴人發包
　時未檢附業主合約或估價簽字確認書及進價明細表，尚有2,83
  5,149元未收回，被上訴人自應賠償伊無法收回工程款之損害
  ，伊並主張與被上訴人請求之退休金抵銷等語，資為抗辯。
三兩造不爭執事實
(一)被上訴人自68年10月19日起至94年4月30日於上訴人公司擔任
  工務職務 (勞工保險被保險人投保資料表、勞工保險卡，原法
  院調字卷7-8頁、原法院勞訴字卷10頁)。
(二)自93年11月起至94年4月間止，上訴人每月均發給被上訴人薪
  資58,500元（薪資袋，原法院調字卷9-16頁）。
(三)被上訴人製作之員工作業日報表，其上載明上訴人公司名銜，
  並詳細記載被上訴人於何時、在何工地之工作情形及工作內容
  應註記事項 (員工作業日報表，原法院勞訴字卷66-72頁)。
(四)依上訴人所提之估價單，其上留有被上訴人之姓名及手機號碼
  ，並印製上訴人公司之地址、電話傳真號碼及蓋有上訴人公司
  之統一發票戳章(估價單，原法院勞訴字卷64、65頁)。
(五)上訴人於原審及本院所提之業績薪資獎懲辦法上被上訴人簽名
  為真正 (業績薪資獎懲辦法、被上訴人自認，原法院勞訴字卷
  11頁、本院卷53、58頁)。
(六)被上訴人在上訴人公司任職期間曾奉上訴人指示前往承接原由
  訴外人林加楠承辦之「慈濟大愛文化志業中心」工程說明（被
  上訴人不爭執）。
(七)被上訴人於94年3月11日向上訴人申請於94年4月30日自願退休
  ，並經上訴人於94年3月間向勞工保險局申請被上訴人之勞工
  保險退休給付，經勞工保險局核給1,806,000元 (退休申請書
  、退保申報表、勞工保險局核定通知書，原法院調字卷17-19
  頁)。
(八)被上訴人因上訴人拒發退休金，經臺北市政府勞工局於94年5
  月23日協調不成立(協調會議紀錄，原法院調字卷21頁)。
四本件爭點及本院判斷
(一)兩造間之契約關係之性質為何？
  按「勞工：謂受雇主僱用從事工作獲致工資者。」、「工資：
  謂勞工因工作而獲得之報酬；包括工資、薪金及按計時、計日
  、計月、計件以現金或實物等方式給付之獎金、津貼及其他任
  何名義之經常性給與均屬之。」、「勞動契約：謂約定勞雇關
  係之契約。」，勞基法第2條第1款、第3款、第6款分別定有明
  文。又勞動契約當事人之勞工，通常具有下列特徵：(1)人格從
  屬性，即受雇人在雇主企業組織內，服從雇主權威，並有接受
  懲戒或制裁之義務；(2)親自履行，不得使用代理人；(3)經濟上
  從屬性，即受雇人並不是為自己之營業勞動而是從屬於他人，
  為該他人之目的而勞動；(4)納入雇方生產組織體系，並與同僚
  間居於分工合作狀態，故勞動契約之特徵，即在此從屬性，最
  高法院81年度台上字第347號民事判決意旨可資參照。次按所
  謂委任，係指委任人委託受任人處理事務之契約而言，其目的
  在一定事務之處理，故受任人給付勞務，僅為其處理事務之手
  段，除當事人另有約定外，得在委任人所授權限範圍內，自行
  裁量決定處理一定事務之方法，以完成委任之目的。是委任契
  約與勞動契約固同屬供給勞務之契約，惟前者之目的係在一定
  事務之處理，受任人在委任人所授予權限範圍內，有自行裁量
  權；後者則以供給勞務為目的，除供給勞務外，亦無裁量權可
  言，提供勞務者並需受僱主之指揮監督，二者間具有從屬性。
  又當事人間成立以供給勞務為內容之契約，縱兼有承攬、委任
  等性質，而僅有部分從屬性存在，基於保護勞工之立場，仍應
  從寬認定係屬勞基法所規範之勞雇關係，而有勞基法之適用，
  最高法院89年度台上字第1301號民事判決意旨可供參考。查，
1.被上訴人自68年10月19日起，至94年3月11日被上訴人申請退
  休時止，於上訴人公司擔任工務乙職，由上訴人按月發給薪資
  ，其於被上訴人申請退休前6個月即自93年11月起至94年4月間
  止之薪資均固定為58,500元，且被上訴人於任職期間製作之員
  工作業日報表，其上載明上訴人公司名銜，並詳細記載被上訴
  人於何時、在何工地之工作情形及工作內容應註記事項，為兩
  造所不爭（如上述不爭事實(一)、(二)、(三)）。又依證人陳時英乃
  原與被上訴人同任職於上訴人公司者於原法院證稱：「我是自
  89年7月1日到94年4月30日任職於被告公司（即上訴人）。我
  認識原告（即被上訴人），我於被告公司擔任師傅領班，原告
  也是。我與原告領的薪資不同，我是固定的月薪，原告也是固
  定月薪，原告領的比我少一點點。」、「（問：師傅領班的工
  作內容及職掌範圍為何？有無固定上下班時間？）我們一個人
  帶二、三個到六、七個師傅不等，我們向公司報備工作進度，
  公司如果有交代的事情，我們就代為執行，我指的都是工地的
  事務。我們向公司報備工作進度，要提出書面有一個表格，我
  們除了固定底薪外，於年終可以領取獎金，我們出勤不要打卡
  ，都是口頭約定。我們有固定的上下班時間。」、「（問：被
  告公司有無工作規則或是獎懲、請假制度？）公司有工作規則
  。公司考核工作的標準並不明確，我們如果沒有交日報表要罰
  錢，一天壹佰，二天四百元，請假要事先告知被告公司，直接
  向老闆或是老闆娘說，公司沒有假單，也是口頭申報。請假，
  報告過程中，被告會先詢問我們師傅在工作上有沒有什麼問題
  ，如果沒有就ＯＫ，就不需要找人代班。」、「（問：證人於
  被告公司工作的內容有無包含估價、議價及代表公司簽約？）
  有，議價沒有，簽約是將合約書帶回公司，讓公司用印後帶回
  業主那裡。」、「（問：證人可否會代替公司於契約上簽立你
  本人的名字？）大部分我們簽名是表示我們看過這份文件，還
  是要用公司的名義簽約。」、「（問: 你的工作性質是師傅領
  班，是否公司派你們到那裡，你們就要到該處去？）是的。」
  、「（問：關於估價，被告公司有無給予任何授權？）剛開始
  我們都不會估價，都是問老闆，我們只是做一個溝通的橋樑，
  議價、簽約也是要工作老闆同意。」等語（見原法院勞訴字卷
  88、89頁），核與卷附之員工作業日報表及薪資袋暨薪資條等
  件相符。且證人陳時英上揭證述：簽約是將合約書帶回公司，
  讓上訴人公司用印後帶回業主等語，亦與上訴人公司94年2 月
  22日業績薪資獎懲辦法（見原法院勞訴字卷11頁）所載「發包
  工程需檢附業主合約或估價簽字確認書及進價明細表，批示核
  准後發包簽約。」相符，足徵證人陳時英於原法院之證言，堪
  予採信。再依證人丙○○乃與上訴人公司有生意上往來之人於
  本院證稱：「當時我在中華電線電纜公司工作，承包三井建設
  在台南新光三越百貨的工程，我們是把防水部分轉包給上訴人
  公司，現場都是被上訴人跟我接洽。發包都是從台北總公司發
  包，那時是上訴人公司老闆林先生來議價的，他們公司一向都
  承包中華電線電纜公司的工程，從我85年到職，一直到我92年
  離職都是。發包完之後，他們會到現場看工地，我記得第一次
  是林先生帶被上訴人來，之後現場就由被上訴人與我們接洽。
  」、「（整個承包價格的議定，是否由被上訴人出面跟證人談
  過？）沒有。」、「（如果遇到追加工程，與何人聯絡？）如
  果多做，被上訴人會向公司反應，公司會傳真給我，我確認後
  簽名給他們。」、「（上證21號估價單，被上訴人與證人均簽
  名，請證人解釋當時情況？）好像是ＬＥＤ燈的部分，是追加
  部分，應該是有經過上訴人公司同意才簽的。我簽名是我代表
  中華電線電纜公司確認他們的請款。那時是召集到三井開會，
  在會議中確認，否則一般都是由公司報價確認。如果有蓋上訴
  人公司章就表示經過確認，我們公司業務請我喊價到20萬元，
  請大家確認，應該是議價後的確認，被上訴人的動作都是會先
  經公司詢問後才簽名。」等語（見本院卷155-157頁）。是被
  上訴人係以上訴人公司名義對外承攬工程，工程之議價亦由上
  訴人公司最後裁決或授權，且須按日填載日報表，向上訴人報
  告工程進度，上下班縱無須打卡，惟請假前仍須先向上訴人報
  告，並於無礙工程進行後，始得為之。足認被上訴人係在上訴
  人企業組織內提供勞務，非為自己之營業勞動，而係從屬於上
  訴人公司，為上訴人勞動，並需親自履行給付，不得使用代理
  人，且需服從上訴人之指示、監督，納入上訴人生產組織體系
  ，並與同僚間居於分工合作，並有接受懲戒或處分之義務（上
  述業績薪資獎懲辦法參照），與上訴人公司間確具有實質上之
  從屬性。
2.上訴人雖另辯稱估價單上留有被上訴人之姓名及手機號碼，可
  見被上訴人之工作有自行裁量權云云。惟觀之上訴人所提之估
  價單，仍係以上訴人公司之名義出具，並非以被上訴人個人名
  義出具，其上除印製上訴人公司之地址及電話傳真號碼外，並
  蓋有上訴人公司之統一發票戳章（如上述不爭事實(四)），形式
  上觀之即知該估價單係由上訴人公司出具，其上所載被上訴人
  之姓名及手機號碼，僅能證明被上訴人係上訴人公司就該工程
  所載可為聯絡之人員，並不至於影響該估價單之主體性（即上
  訴人公司暨業主），亦不足據以證明被上訴人就該估價單有何
  裁量權可言。至上訴人另行提出右下角載有「經議價本公司同
  意減價至．．．．．．金鋒陳時英」等語之估價單（見原法院
  勞訴字卷98-106頁），充其量亦僅能證明證人陳時英有將客戶
  業主議價後公司決定之結果記於估價單上，並不足據以證明證
  人陳時英或原告有自行調降價格之權限，且果如上訴人所辯證
  人陳時英或原告有議價之裁量權等言屬實，則證人陳時英大可
  逕行在估價單上記載其同意之價格，又何需再行贅記「經議價
  本公司同意減價至．．．．．」等語？豈非證人陳時英或被上
  訴人自行同意即可？是上訴人此部分所辯，仍無可取。
3.又上訴人抗辯被上訴人之薪資數額係依其業績達成率多寡決定
  云云，並提出被上訴人簽名之業績薪資獎懲辦法（如上述不爭
  事實(五)），及證人陳進枝於原法院證稱：「．．．．薪資報酬
  依照業績（我們的開銷，公司打以百分比作為我們的業績目標
  ，低於目標百分之五十，下年度薪資要往下調降，超過壹佰則
  加薪資），薪資是年度的固定。變動是由業績下去調整。薪資
  每個月五日領取，有些是帳戶，有些是領現金，我的話是直接
  到帳戶，沒有一定。」、「我於上訴人公司做了11年，像前述
  的估價業務大約有5、6年。公司大約4、5年前就用這套獎懲辦
  法。」等語（見原法院勞訴字卷121、122頁）。查，依上訴人
  所提之業績薪資獎懲辦法（見原法院勞訴字卷11頁、本院卷53
  頁），固定有業績目標及加減薪標準，惟被上訴人自93年以後
  每月均領取固定薪資58,500元，有薪資袋可稽（見原法院調字
  卷9- 16頁）。且依上訴人自承：被上訴人90、91年度之業績
  達成率均在0.5以下，依業績薪資獎懲辦法應予減薪，因體念
  被上訴人在公司任職多年，而未予減薪等語，足見上訴人對被
  上訴人之薪資數額有決定增減之權限，尚非全然以業績薪資獎
  懲辦法為據，是該辦法並不足以證明兩造間之契約關係係為委
  任契約關係。又參以證人陳時英於原法院證稱：「當天公司開
  了一個會議，會議結束後，公司老闆提出這張單據給我們看，
  要我們表示意見。基本上我看不懂上面的意思為何，老闆也沒
  有說明，也沒有讓我們帶回附件，就讓我們在上面簽名。」、
  「（問：2月20日簽署後，之後你於上訴人公司上班就薪資部
  分有無差別？）沒有。」、「 (問：關於業績獎懲辦法你有無
  當場表示意見？）我聽不懂上訴人公司的說明內容，所以我沒
  有提出意見。」、「上訴人公司提出後，就叫我們幾個人在上
  面簽名。」等語（見原法院勞訴字卷89頁），足見上訴人雖片
  面訂頒業績獎懲辦法，亦未依前開辦法而為實施至明。再衡諸
  證人陳進枝證稱伊於5年來之薪資都不一樣，此與上訴人及證
  人陳時英分別按月領取58,500元及60,000元之固定薪資不同（
  陳時英薪資袋，見本院卷67-89頁），且其無需寫工作日報表
  ，其所決定之議價，最後亦無需交給公司決定，在在均與被上
  訴人及證人陳時英不同，且證人陳時英與被上訴人僅係工作同
  事關係，證人陳進枝則係上訴人公司法定代理人之妹婿，是證
  人陳進枝之證詞自不足據為有利於上訴人公司之認定，應以證
  人陳時英之證詞較符合真實而為可採。是上訴人徒以被上訴人
  曾簽名於業績薪資獎懲辦法，否認兩造間之實質上從屬性，尚
  無可取。況縱認被上訴人係上訴人委派工地之專業經理人，兼
  有委任之性質，然基於保護勞工之立場，參照上述最高法院81
  年度台上字第347號及89年度台上字第1301號民事判決意旨，
  本院爰參酌上述諸情，認為應從寬認定被上訴人係屬於提供勞
  務給付，獲取報酬之勞工，兩造間係成立勞動契約關係。
4.綜上，被上訴人主張兩造之契約關係屬勞動契約等語，尚非全
  然無據。上訴人抗辯被上訴人並非勞工，且與被上訴人間係屬
  委任關係云云，並無可採。
(二)被上訴人得請求上訴人給付之退休金數額？
  按勞工工作年資自受雇之日起算，適用勞基法前之工作年資，
  其資遣費及退休金給與標準，依其當時應適用之法令規定計算
  ，當時無法令可資適用者，依各該事業單位自訂之規定或勞雇
  雙方之協商計算之，適用勞基法後之工作年資，其資遣費與退
  休金給與標準，依第17條及55條規定計算，87年5月13日修正
  公布之勞基法第84條之2定有明文。次按勞工工作25年以上者
  ，得自請退休，勞基法第53條規定甚明。又「工人工作年資滿
  十五年者，應由工廠給與三十個基數之退休金，工作年資超過
  十五年者，每逾一年增給半個基數之退休金，其賸餘年資滿半
  年者以一年計算，未滿半年者不計，合計最高以三十五個基數
  為限」，「勞工工作年資，每滿一年給與二個基數，但超過十
  五年之工作年資，每滿一年給與一個基數，最高總數以四十五
  個基數為限，未滿半年者以半年計，滿半年者以一年計」，臺
  灣省工廠工人退休規則第9條第1款、勞基法第55條第1項第1款
  分別定有明文；又所謂退休金基數之標準，於適用工廠工人退
  休規則時，其係按月支薪者，以核准退休前三個月之平均工資
  所得為準；適用勞基法時，應以平均工資即事由發生之當日前
  六個月內所得工資總額除以該期間之總日數所得之金額為據，
  此觀臺灣省工廠工人退休規則第10條第1項第1款、勞基法第55
  條第2項、第2條第4款規定自明。再按臺灣省工廠工人退休規
  則所稱之工廠及工人，固係指工廠法施行細則所稱之工廠及工
  人，而工廠法施行細則所稱之工廠，則係指僱用工人以從事製
  造、加工、修理、解體（使用發動機器）等之作業場所或事業
  場所而言，然此等場所，乃以工作性質定之，如營造業者，為
  各營繕工程之所在地，土石採取者，為砂石採取、粉碎加工之
  所在地，最高法院75年度台上字第666號民事裁判要旨可資參
  照。復按臺灣省工廠工人退休規則係臺灣省政府訂定，經臺灣
  省議會通過，並報經行政院核備之地方法規，台北市改制後，
  依行政院56年7月6日台56內字第1526號令，「在事實上因無法
  一時制定該市所需各種法令，可暫時適用原由臺灣省政府所公
  布之法令規章」，故臺灣省工廠工人退休規則，在台北市尚未
  制定新法令前，暫仍適用，經內政部72年2月10日（72）台內
  勞字第139442號函釋在案，同院73年度台上字第3382號、75年
  度台上字第2697號民事判決要旨亦可供參考。查，
1.上訴人公司從事透平機、蒸氣機、內燃機、壓縮機、冷氣機、
  邦浦鍋爐等配管設計按裝及工業水處理、屋頂、牆壁、水池、
  鋁門窗、防水保溫、設計按裝之業務，有其公司登記資料查詢
  可按，被上訴人於勞基法施行前之68年10月19日即受僱於上訴
  人公司，如上述，並由上訴人公司派至所承攬之工地進行防水
  及鋁門窗、玻璃帷幕之設計、安裝等工程，須使用吊車、洗窗
  機等機器，有估價單、請款單在卷可參（原法院勞訴字卷29、
  41頁），是上訴人公司及被上訴人乃分屬於工廠法施行細則所
  稱之工廠、工人，則被上訴人於勞動基準法施行前之年資及退
  休金之給與，自應適用臺灣省工廠工人退休規則；自勞動基準
  法施行後始適用勞動基準法之規定。故有關工資、平均工資之
  認定，勞動基準法施行前部分，依臺灣省工廠工人退休規則第
  10條第2項規定，應適用工廠法施行細則第4條之規定；至勞動
  基準法施行後，則應適用勞動基準法第2條第3、4款之規定。
2.按工廠法施行細則第4條規定「本法所稱之工資係指工人因工
  作而獲得之報酬。不論以工資、薪金、津貼、金或其他任何
  名義按計時、計日、計月、計件給與者均屬之」。故凡因工作
  獲得之報酬均屬之。與勞基法第2條第3款之規定，工資之認定
  ，應以勞工因工作而獲得之報酬，且屬經常性之給與屬之，大
  致相同。而本件被上訴人於核准退休前三個月之平均工資，及
  適用勞基法時之平均工資均為58,500元，為上訴人所不爭（如
  上述不爭事實(二)）。被上訴人在勞基法施行前即受雇於上訴人
  ，迄至94年4月30日止，工作年資為25年6個月又11天，故其94
  年3月11日申請於同年4月30日自願退休，洵屬於法有據。是被
  上訴人依法得請求上訴人給付之退休金，其金額計算如下：
(1)勞動基準法施行前（即適用臺灣省工廠工人退休規則）之退休
  金：
  查，被上訴人自68年10月19日起至73年7月31日止，工作年資
  共計4年9個月又11天，可得10個基數（5×2），其退休前3個
  月之月平均工資為58,500元，如上述，則依臺灣省工廠工人退
  休規則之規定，上訴人應給付被上訴人之退休金為585,000元
  （即58,500×10）。
(2)勞動基準法施行後之退休金：
  查，被上訴人自73年8月1日起至94年4月30日退休生效止，工
  作年資共計20年8個月，由於被上訴人之工作年資與前述適用
  臺灣省工廠工人退休規則之年資已逾15年，故10年部分有20
  個基數（10×2，扣除適用退休規則的5年工作年資），餘者10
  年8個月部分有11個基數，共計31個基數。又被上訴人之退休
  生效前6個月之月平均工資為58,500元，如上述，則依勞動基
  準法之規定，上訴人應給付被上訴人之退休金為1,813,500元
  （即58,500×31）。
(3)以上計為2,398,500元（即585,000＋1,813,500）。
(三)上訴人之抵銷抗辯是否有理由？
  上訴人抗辯：被上訴人未收回其負責工程之工程款計2,835,14
  9元，應負債務不履行之損害賠償責任，並就此與被上訴人請
  求之退休金為抵銷云云。惟為被上訴人所否認，且依證人陳時
  英於原法院證稱：「（問：你們工作內容有包含收工程款？）
  如果業主來電表示款項下來，我們會代跑，收了再交給公司。
  」等語（見原法院勞訴字卷89頁），及證人丁○○乃與上訴人
  有生意往來之訴外人明垣股份有限公司公司經理於本院證稱：
  「每次都是老闆娘寄發票給我們，我們就幫他們請款，‥‥，
  因為他們請款有附回郵，請款下來後，都是開支票，我們公司
  會計小姐就會寄給他們。」等語（見本院卷93頁反面），證人
  丙○○於本院證稱：「（上訴人公司向中華電線電纜公司承包
  工程，工程款如何請領？）雙方有合約，依現場進度，他們會
  寄記載數量的請款單給我，我們工務計價，我們不受他們記載
  的數量約束，不一定會等他們寄請款單，每月我們會按約定時
  間計價，計價後交給公司會計作帳，會計通知他們，他們直接
  到總公司去領。」、「（請款單有無上訴人透過被上訴人轉交
  給你？）都是傳真，被上訴人有時到現場，但報價都是上訴人
  公司傳給我或傳到公司。是否透過被上訴人轉交給我，因為時
  間很久了，不記得了。」等語（見本院卷155、156頁），尚難
  認被上訴人負有收取工程款之義務。又依上訴人所提之請款單
  、估價單、報價單，手稿等單據（見原法院勞訴字卷12-45頁
  ），均係以上訴人公司名義所為，或以上訴人公司為廠商所出
  具之文件，其上或有繕打被上訴人姓名、手機，然此僅表示被
  上訴人為該工程之聯絡人，如上述，並不足以證明被上訴人負
  有收取工程款之義務。再依上訴人所提之94年2月22日業績薪
  資獎懲辦法（見原法院勞訴字卷11頁），規定「發包工程需檢
  附業主合約或估價簽字確認書及進價明細表，批示核准後發包
  簽約。」，是上訴人所指未收回工程款之工程既經其核准後發
  包簽約，則被上訴人於上訴人簽約前應已檢附業主合約或估價
  簽字確認書及進價明細表。上訴人空言被上訴人未檢附上開文
  件，自非可採。況上訴人與業主所簽訂者乃承攬契約，並不以
  書面為其成立要件，且依上述證人丁○○、丙○○之證言，上
  訴人向業主請款，亦不以提出業主合約或估價簽字確認書及進
  價明細表為必要。縱令被上訴人負有收取工程款之義務，然上
  訴人對業主之承攬報酬債權並不因被上訴人未收取而受影響，
  上訴人復未舉證證明其因被上訴人未收取而受有何損害，是上
  訴人執此遽為抵銷抗辯，要非可取。至上訴人於本院準備程序
  終結後具狀聲請傳訊中華電線電纜股份有限公司負責人陳金鋑
  或函詢該公司有關工程款乙事，本院認業主未給付上訴人承攬
  報酬債權，應與被上訴人是否未收取無涉，如上述，此部分無
  再調查之必要，併此敘明。
五綜上，被上訴人主張：兩造間之契約為勞動契約，其已符合勞
  基法之自願退休規定，上訴人有給付退休金之義務等語，尚非
  全然無據。上訴人抗辯：兩造為委任關係，被上訴人不得向其
  請求退休金，及被上訴人未收回其負責工程之工程款計2,835,
  149元，應負債務不履行之損害賠償責任，並就此與被上訴人
  請求之退休金為抵銷抗辯云云，要非足取。因此，被上訴人本
  於勞基法之退休金規定，請求上訴人給付退休金2,398,500元
  及自94年5月31日起至清償日止，按週年利率5%計算之利息（
  依勞基法施行細則第29條第1項規定，雇主應給付之勞工退休
  金應自勞工退休之日起30日內即94年5月30日前給付之，翌日
  即同年月31日起始計算遲延利息）範圍部分，為有理由，應予
  准許。超過上開法定遲延利息部分，為無理由，不應准許。原
  審就超過上開應准許部分，為上訴人敗訴之判決，並為假執行
  之宣告，自有未洽。上訴意旨就此部分指摘原判決不當，求予
  廢棄改判，為有理由。至於上開應准許部分，原審判命上訴人
  給付，並為假執行之宣告，核無違誤，上訴意旨，就此部分，
  仍執陳詞，指摘原判決不當，聲明廢棄，為無理由，應駁回其
  上訴。又被上訴人雖為一部勝訴、一部敗訴，然本院酌量其係
  因上訴人拒絕依法給付退休金致提起本件訴訟，且受敗訴部分
  亦僅為請求給付退休金之遲延利息之一部等情，爰命上訴人負
  擔第一、二審訴訟費用。
六本件事證已臻明確，兩造其餘攻擊防禦方法及所提證據，經審
  酌後，認與本判決結果不生影響，爰不一一論述，附此敘明。
七據上論結，本件上訴為一部有理由，一部無理由。依民事訴訟
  法第449條第1項、第450條、第79條，判決如主文。
中　　華　　民　　國　　96　　年　　5 　　月　　29　　日
　　　　　　　　　  勞工法庭
                        審判長法　官  黃熙嫣
　　　　　　　　　　　        法　官  呂太郎
　　　　　　　　　　　        法　官  楊力進
正本係照原本作成。
如不服本判決，應於收受送達後20日內向本院提出上訴書狀，其
未表明上訴理由者，應於提出上訴後20日內向本院補提理由書狀
（均須按他造當事人之人數附繕本）上訴時應提出委任律師或具
有律師資格之人之委任狀；委任有律師資格者，另應附具律師資
格證書及釋明委任人與受任人有民事訴訟法第466條之1第1項但
書或第2項（詳附註）所定關係之釋明文書影本。
中　　華　　民　　國　　96　　年　　6 　　月　　1 　　日
　　　　　　　　　　　　　　　書記官  蕭進忠
附註：
民事訴訟法第466條之1（第1項、第2項）：
對於第二審判決上訴，上訴人應委任律師為訴訟代理人。但上訴
人或其他法定代理人具有律師資格者，不在此限。
上訴人之配偶、三親等內之血親、二親等內之姻親，或上訴人為
法人、中央或地方機關時，其所屬專任人員具有律師資格並經法
院認為適當者，亦得為第三審訴訟代理人。
